臺中高等行政法院判決　　　　　　　　　　　　　　　九十一年度訴字第四五三號
　　　　　　　　　　　　　　　.
　　原　　　告　甲○○
　　訴訟代理人　丁○○
　　被　　　告　台中縣潭子鄉公所
　　代　表　人　乙○○
　　訴訟代理人　丙○○
　　　　　　　　戊○○
右當事人間因土地徵收事件，原告不服臺中縣政府中華民國九十一年五月十五日府訴
委字第０九一一二六０七二００號訴願決定，提起行政訴訟。本院判決如左﹕
    主  文
原告之訴駁回。
訴訟費用由原告負擔。
　　事  實
甲、事實概要﹕
緣原告所有坐落臺中縣潭子鄉○○段四五二、四五五地號二筆土地，面積分別為一二
˙四一平方公尺、三三˙三七平方公尺，屬潭子鄉都市計畫第一期公共設施保留地第
十六號道路用地，為被告民國七十八年間辦理都市計畫第一期公共設施用地徵收時，
因地籍圖地號未標示明確，致當年造冊辦理用地徵收時遺漏系爭土地，經原告發現後
向被告請求補辦徵收，經被告以九十年十二月七日（９０）潭鄉建字第二０六六四號
函復略以﹕「本所因財源短絀，籌措經費確有困難，而非枉顧人民之權益，俟財政充
裕再行編列經費補辦徵收。」。原告不服，提起訴願，遭決定駁回，遂提起本件行政
訴訟。
乙、兩造之聲明：
一、原告訴之聲明：請求判決原處分及訴願決定均撤銷。被告應按坐落臺中縣潭子鄉
    ○○段四五二、四五五地號九十一年度土地公告現值加四成辦理徵收補償。
二、被告答辯之聲明﹕請求判決駁回原告之訴。
丙、兩造之陳述﹕
一、原告起訴意旨略以﹕
（一）本案系爭土地屬被告潭子鄉都市計畫第一期公共設施保留地第十六號道路用地
      ，七十八年間辦理都市計畫第一期公共設施用地徵收時，因地籍圖地號未標示
      明確，致當年造冊辦理用地徵收時遺漏系爭土地，經原告發現後向被告請求補
      辦徵收，經被告函復略以﹕「˙˙˙本所因財源短絀，籌措經費確有困難，而
      非枉顧人民之權益，俟財政充裕再行編列經費補辦徵收，˙˙˙」，原告不服
      ，向台中縣政府提起訴願，惟被駁回。
（二）前揭訴願決定引用釋字第四００號解釋，原告認該訴願決定引喻失義，違反憲
      法第十五條對人民財產權保護之意旨，其理由為﹕釋字第四００號乃針對公用
      地役權之問題，該號解釋乃引特別犧牲法理，係一類似徵收之侵害﹔而原告之
      土地被徵收乃古典徵收之原理，二者不能等量齊觀，釋字第四００號當不能適
      用於本案。原告土地被徵收，被告當予補償。
（三）被告以預算原因拒絕補償，但預算係行政機關自身問題，人民權益受損在先，
      預算與原告權益受損無涉，故請求撤銷原處分及訴願決定，並請被告立即為補
      償之給付。
二、被告答辯意旨略以﹕
（一）本案原告所持有坐落潭子鄉○○段四五二、四五五地號土地二筆，面積各為一
      二˙四一平方公尺、三三˙三七平方公尺（以下簡稱系爭土地），為被告於七
      十八年間辦理都市計畫第一期公共設施用地第十六號計畫道路用地徵收時，因
      地政事務所地籍圖資料未標示明確，致當年造冊辦理用地徵收時遺漏系爭土地
      。
（二）第一期公共設施保留地用地取得經費，其執行期間為七十八年度至八十二年度
      ，業於八十二年六月執行期滿；該案於當年度辦理用地取得時所造成遺漏徵收
      之土地，於八十二年六月期滿後，須由各需地機關視財源編列經費辦理用地取
      得。
（三）原告陳述「˙˙˙預算係行政機關自身問題，人民權益受損在先，預算與原告
      權益受損無涉˙˙˙」，依九十年九月二十日（九０）府計預字第二六八０八
      號函『各縣市總預算編製要點』第六點第一款「依地方制度法、財政劃分法、
      九十一年度中央及地方預算籌編原則及本年度施政計畫，就其全部收支通盤籌
      劃，在可用財源內，依計畫優先順序，本量入為出，核實編列。」，第二十一
      條「主計室接到各機關歲出、歲入單位預算及附屬單位預算後，應即彙核整理
      ，編成總預算案、附屬單位預算及其綜計表，簽報縣市長核定提經縣市務會議
      通過後，於九十年十月三十一日前送請縣市議會審議，並附送施政計畫。」，
      因原告於九十年十一月間始發現其所有前揭系爭土地遺漏徵收，因各鄉鎮公所
      預算之編列，均需經過各鄉民代表會審議通過後，方可執行；被告依預算法及
      各縣市總預算編製要點之規定，於九十年十月三十一前業已將鄉內九十一年度
      之各項建設施政規劃之預算編列完竣，並依規送臺中縣潭子鄉民代表會審議。
      依原告所陳希被告於九十一年度內完成系爭土地之補徵收作業，將會造成被告
      於九十一年度各項預算之排擠效應，並違反預算法之規定，恐有執行上之困難
      。且本鄉七十八年間辦理都市計畫第一期公共設施保留地徵收時，其遺漏徵收
      之土地達二十餘筆，其用地取得之經費龐大，非被告之能力所及，為顧及人民
      之權益，原告所持有之系爭土地，被告業於九十年十二月列入分年分期取得計
      畫，視當年度財源編列預算辦理用地取得事宜，並於九十一年一月四日（九０
      ）潭鄉建字第二二四七五號函函覆原告，故被告原處分並無違誤。
（四）綜上所陳，非被告枉顧原告之權益，惟因當年度之財源短絀經費籌措困難，且
      年度預算業已編列完竣，又系爭土地涉及七十八年間都市計畫第一期公共設施
      保留地遺漏徵收二十餘筆土地之龐大用地取得經費問題，被告將寬籌財源以分
      年分期取得計畫方式辦理，以維護各業主之權益，目前已將系爭土地徵收補償
      款編入九十二年度預算等語。
    理  由
一、本件原告所有坐落臺中縣潭子鄉○○段四五二、四五五地號二筆土地，面積分別
    為一二˙四一平方公尺、三三˙三七平方公尺，屬潭子鄉都市計畫第一期公共設
    施保留地第十六號道路用地，為被告七十八年間辦理都市計畫第一期公共設施用
    地徵收時，因地政機關地籍圖地號未標示明確，致當年造冊辦理用地徵收時遺漏
    系爭土地，此為被告所是認，並為原告所不爭執，自可信實。嗣原告向被告申請
    補辦徵收，經被告以九十年十二月七日（９０）潭鄉建字第二０六六四號函復略
    以﹕「本所因財源短絀，籌措經費確有困難，而非枉顧人民之權益，俟財政充裕
    再行編列經費補辦徵收。」。原告不服，提起訴願，遭決定駁回，提起本件行政
    訴訟請求將原處分及訴願決定均撤銷，被告應對原告坐落臺中縣潭子鄉○○段四
    五二、四五五地號九十一年度土地公告現值加四成辦理徵收補償。
二、按私有土地所有人於土地徵收條例施行前，除符合土地法第二百十七條規定「徵
    收土地之殘餘部分，面積過小或形勢不整，致不能為相當之使用時，所有權人得
    於徵收公告期滿六個月，向市、縣地政機關要求一併徵收之。」外，並無得主動
    請求徵收土地之公法上權利。又土地徵收條例公告施行後，亦僅於符合該條例第
    八條及第五十八條第二項規定之情形者，始得請求徵收。此由土地徵收條例第八
    條規定「徵收土地之殘餘部分面積過小或形勢不整，致不能為相當之使用；徵收
    建築改良物之殘餘部分不能為相當之使用者，所有權人得於徵收公告之日起一年
    內向該管直轄市或縣（市）主管機關申請一併徵收。」及同條例第五十八條第一
    、二項規定「國家因興辦臨時性之公共建設工程，得徵用私有土地或土地改良物
    。徵用期間逾三年者，土地或土地改良物所有權人得請求需用土地人徵收所有權
    ，需用土地人不得拒絕。」自明。本件原告所有系爭土地，屬潭子鄉都市○○○
    ○號道路用地，為被告民國七十八年間辦理都市計畫第一期公共設施用地徵收時
    ，漏未徵收之事實，固為被告所不否認，惟依現行法律之規定，其尚不符合前述
    請求徵收之規定，換言之，原告並無請求徵收之公法上請求權。
三、又按土地徵收，係國家因公共事業之需要，對人民受憲法保障之財產權，經由法
    定程序予以剝奪之行為之謂（司法院大法官會議釋字第四二五號解釋意旨參照）
    。是土地徵收之法律性質係屬行政處分，事實行為無從構成徵收。被告縱已擅將
    系爭土地闢為道路使用之情形，亦尚難構成土地徵收。矧「徵收土地或土地改良
    物，由中央主管機關核准之。」、「中央主管機關應設土地徵收審議委員會，審
    議徵收土地條件﹔其組織規程，由中央主管機關定之。」、「中央主管機關於核
    准徵收土地或土地改良物後，應將原案通知該管直轄市或縣（市）主管機關。」
    、「直轄市或縣（市○○○○○街道中央主管機關通知核准徵收案時，應即公告
    ，並以書面通知土地或土地改良物所有權人及他項權利人」、「徵收土地或土地
    改良物應發給之補償費，由需用土地人負擔，並繳交該管直轄市或縣（市）主管
    機關轉發之。」，土地徵收條例第十四、十五、十七、十八、十九條定有明文。
    是依上開規定，提出徵收土地之申請，其核准機關為內政部，至該管直轄市或縣
    （市）政府，則為徵收土地之執行機關，至為明顯。而關於土地之徵收及補償之
    事項，依現行土地徵收條例規定，關於土地徵收補償費，應由需用土地人先與土
    地所有權人以協議價購或其他方式取得，如無法取得時，再提出徵收土地之申請
    ，經中央主管機關內政部核准後，通知執行機關之該管直轄市或縣（市）主管機
    關，主管機關應即公告三十日，需用土地人則將補償地價繳交主管機關於公告期
    滿後十五日內轉發，否則徵收案從此失其效力，此觀該條例第十一、十三、十四
    、十七、十八、十九、二十等條之規定自明，因此關於徵收補償地價之發放，應
    以需用土地人已經申請徵收並且核准為前提，亦即必須已經徵收土地方有補償可
    言，而本件並無徵收處分之存在，則二造間並無發生財產上給付請求權之公法上
    原因。原處分否准原告申請，訴願決定予以維持，核無違誤，從而原告起訴，請
    求撤銷原處分及訴願決定，並請求被告應對原告本件系爭土地辦理徵收補償，自
    無理由，應予駁回。惟本件原告系爭土地既屬遺漏徵收，被告仍宜優先編定預算
    ，依法定程序辦理徵收，從速予以補償原告，始符公平。
據上論結，本件原告之訴為無理由，爰依行政訴訟法第一百九十五條第一項後段、第
九十八條第三項前段，判決如主文。
中　　華　　民　　國　　九十一　　　年　　　九　　　　月　　二十五　　　日
                 臺 中 高 等 行 政 法 院   第 四 庭
                                審 判 長 法      官　沈　應　南
                                         法      官　許　武　峰
                                         法      官　黃　淑　玲
右正本證明與原本無異。
如不服本判決，應於判決送達後二十日內向本院提出上訴書狀，其未表明上訴理由者
，應於提起上訴後二十日內向本院提出上訴理由書（須依對造人數附具繕本）；如於
本判決宣示或公告後送達前提起上訴者，應於判決送達後二十日內補提上訴理由書（
須附繕本）。未表明上訴理由者，逕以裁定駁回。
提起上訴應預繳送達用雙掛號郵票拾份（每份三十四元)。
中　　華　　民　　國　　九十一　　　年　　　九　　　　月　　二十五　　　日
　　　　　　　　　　　　　　　　　　　　 法院書記官　黃  靜  華
